臺灣高等法院高雄分院刑事判決
111年度上訴字第359號
上  訴  人  
即  被  告  楊銘昇



選任辯護人  羅仁志律師
上列上訴人因偽造文書等案件，不服臺灣橋頭地方法院109年度
訴字第577號，中華民國111年2月18日第一審判決（起訴案號：
臺灣橋頭地方檢察署109年度偵字第11351號），提起上訴，本院
判決如下：
    主  文
原判決撤銷。
楊銘昇犯行使偽造私文書罪，處有期徒刑壹年。緩刑參年，並應
參加法治教育課程貳場次。緩刑期間付保護管束。
未扣案如附表所示遺產分割協議書及繼承系統表上偽造之「賴○
容」、「楊○銘」署名共肆枚均沒收。未扣案之犯罪所得新臺幣
壹佰柒拾捌萬柒仟元沒收，於全部或一部不能沒收或不宜執行沒
收時，追徵其價額。
    事  實
一、楊銘昇係楊○銘之胞兄，楊○輝、賴○容分別係楊銘昇、楊○銘
    之父母親。緣楊○輝於民國103年5月19日死亡，遺留坐落於
    高雄巿○○區○○段OOO號地號土地及其上OOO建號之建物（門牌
    號碼為高雄巿○○區○○街OOO巷OO號，下稱系爭房地），由楊
    銘昇、賴○容、楊○銘共同繼承，而為3人公同共有。詎楊銘
    昇於105年9月22日前某日，基於詐欺取財、行使偽造私文書
    及使公務員登載不實之犯意，向賴○容、楊○銘誆稱：欲處理
    父親楊○輝所遺留位於高雄巿○○區○○○○未保存登記房屋之地
    上權問題，需繼承人之印鑑證明、印章及身分證明文件云云
    ，使賴○容、楊○銘陷於錯誤而交付前揭物品予楊銘昇。楊銘
    昇取得前揭物品後，未經賴○容、楊○銘同意，於105年9月22
    日，盜用賴○容、楊○銘之印章，在如附表所示之遺產分割協
    議書、繼承系統表上，盜蓋賴○容、楊○銘之印文共6枚、偽
    簽賴○容、楊○銘之署名共4枚（數量及欄位均詳如附表），
    再連同賴○容、楊○銘之印鑑證明、戶籍謄本、系爭房地所有
    權狀等資料，向不知情之高雄巿政府地政局楠梓地政事務所
    （下稱楠梓地政事務所）承辦人員行使，辦理不動產分割繼
    承，申請將系爭房地所有權變更為楊銘昇單獨所有，使承辦
    人員於同年月26日將此不實事項登載於土地、建物登記簿冊
    上，足生損害於賴○容、楊○銘及地政機關對於地籍管理之正
    確性，楊銘昇即因此詐得系爭房地。後楊銘昇於108年12月2
    5日將系爭房地出售予訴外人鄭○延，並獲得新臺幣（下同）
    495萬元之價金。嗣楊○銘、賴○容於109年間，因楊銘昇拒絕
    讓賴○容返回系爭房地居住，察覺有異，始悉上情。
二、案經賴○容、楊○銘訴由臺灣高雄地方檢察署檢察官呈請臺灣
    高等檢察署高雄檢察分署檢察長核轉臺灣橋頭地方檢察署檢
    察官偵查起訴。
    理  由
壹、程序部分：
    本判決引用上訴人即被告楊銘昇（下稱被告）以外之人於審
    判外之陳述，檢察官、被告及其辯護人於本院審理時均已同
    意有證據能力（見本院卷第133頁）。本院審酌上開證據資
    料之作成之情況，並無違法取證或其他瑕疵，且與待證事實
    具有關聯性，認為以之作為證據為適當，依刑事訴訟法第15
    9條之5規定，均有證據能力。至本件認定事實所引用之非供
    述證據，並無證據證明係公務員違背法定程序所取得，亦查
    無顯不可信或不得作為證據之情形，且經本院於審判期日依
    法進行證據之調查、辯論，亦應有證據能力。
貳、實體部分：　　
一、認定事實所憑證據及理由：
    訊據被告於原審僅坦認有於105年9月22日持如附表所示之遺
    產分割協議書、繼承系統表，與印鑑證明、戶籍謄本、系爭
    房地之所有權狀等資料，向楠梓地政事務所辦理分割繼承，
    將系爭房地改為其單獨所有，並於108年12月25日將系爭房
    地出售予鄭○延，獲得495萬元價金等事實，惟稱其並無詐欺
    取財、行使偽造私文書及使公務員登載不實之犯行云云，惟
    嗣於本院審理程序中，被告則坦認其確有如事實欄所載之
    犯行不諱，辯護人並稱被告因未與賴○容、楊○銘等2名告訴
    人溝通而涉犯本案，深感後悔等語（見本院卷第132、144至
    146頁）。核與證人即告訴人賴○容、楊○銘等2人於偵查、審
    理中之證詞；證人即告訴人楊○銘之妻高慧珠於審理中之證
    詞大致相符（見他二卷第15至17頁；原審卷第149至172頁）
    ，並有高雄市土地建物異動清冊、高雄市地籍異動索引、土
    地登記申請書、遺產分割協議書、繼承系統表、財政部高雄
    國稅局遺產稅免稅證明書、楊○銘及賴○容之印鑑證明、土地
    登記第二類謄本（所有權個人全部）左營區○○段0000-0000
    地號、00000-000建號、楠梓地政事務所110年1月8日高市地
    楠登字第OOOOOOOOOOO號函、戶籍謄本、被告與告訴人楊○銘
    等人於109年5月30日對談的錄音檔譯文及原審法院110年3月
    15日當庭勘驗上開錄音檔筆錄、系爭房地於103年5月28日登
    記為公同共有之土地登記申請書、繼承系統表、遺產稅免稅
    證明書、戶籍謄本、楠梓地政事務所110年12月22日高市地
    楠登字第OOOOOOOOOOO號函、高雄市政府地政局新興地政事
    務所110年12月23日高市地新價字第OOOOOOOOO00號函及檢附
    之土地登記申請書、（一般買賣）高雄市稅捐稽徵處土地增
    值稅免稅證明書（左營分處）、109年契稅繳款書（左營分
    處）、土地所有權買賣移轉契約書、土地所有權狀、系爭房
    地不動產買賣契約書各1份等資料在卷可參（見他一卷第9至
    23、27至33頁；他二卷第37至47頁；原審卷第35至36、41至
    46、49至57、81、87、111至119、261至272、276至277、29
    7至307頁），足認被告於本院審理中之任意性自白與事實相
    符，其犯行已堪認定，自應依法論科。
二、論罪：　　　　
㈠、新舊法之說明：
　　按刑法第214條規定雖於被告行為後之108年12月25日經修正
    公布，於同年月27日施行，然該條之構成要件及刑度均無變
    動，修正內容僅係將刑法施行法第1條之1第2項前段之規定
    有關罰金刑數額提高30倍之規定具體明文化，自不生法律變
    更而應予新舊法比較之問題，故被告所犯，仍應逕依一般法
    律適用原則，適用裁判時法，先予敘明。
㈡、次按刑法第214 條所謂使公務員登載不實事項於公文書罪，
    凡一經他人之聲明或申報，公務員即有登載之義務，並依其
    所為之聲明或申報予以登載，而屬不實之事項者，即足構成
    ；若其所為聲明或申報，公務員尚須為實質之審查，以判斷
    其真實與否，始得為一定之記載者，則非本罪所稱之使公務
    員登載不實。查地政機關辦理土地所有權移轉登記時，僅須
    審核形式上之要件是否具備即足，對於土地所有權移轉之實
    質上是否真正，並無審認之責，倘行為人明知所申辦之土地
    所有權移轉登記，實質上並非真正，仍以該不實之事項向地
    政機關申辦登記，使地政機關承辦之公務員登載於職務上所
    掌之相關公文書內，自與上開犯罪構成要件相當（最高法院
    95年度台非字第278 號判決意旨參照）。
㈢、查被告以如事實欄所載之方式向告訴人賴○容、楊○銘取得印
    章、印鑑證明、身分證等文件，再盜用該印章於遺產分割協
    議書、繼承系統表上盜蓋印文，並偽簽告訴人賴○容、楊○銘
    之署名，進而偽造遺產分割協議書、繼承系統表之私文書，
    復持該等偽造之私文書加以行使，致無實質審查權限之楠梓
    地政事務所承辦人員依其申請辦理不實在之系爭房地所有權
    移轉登記，而詐得系爭房地，核其所為，係犯刑法第339條
    第1項之詐欺取財罪、刑法第210條、第216條行使偽造私文
    書罪及同法第214條使公務員登載不實罪。被告在附表所示
    遺產分割協議書、繼承系統表上盜用印章、偽簽署名之行為
    ，各為偽造私文書之部分行為；其偽造遺產分割協議書、繼
    承系統表等私文書後復持以行使，偽造私文書之低度行為各
    為行使偽造私文書之高度行為所吸收，均不另論罪。
㈣、又被告先後於附表所示遺產分割協議書、繼承系統表上數次
    偽簽賴○容、楊○銘之署名並盜蓋其等印章，陸續偽造私文書
    之行為，從客觀上觀察，係為達同一目的（即完成系爭房地
    所有權移轉登記）之接續數個舉動，主觀上基於一貫之犯意
    ，客觀上各動作時間密切接近，接續地侵害同一法益，各行
    為獨立性極為薄弱，難以強行分開，應視為數個舉動之接續
    施行，而包括於一行為予以評價，自應論以接續犯。
㈤、被告所犯上開詐欺取財罪、行使偽造私文書罪及使公務員登
    載不實之數行為間，具有犯罪時間上之重疊關係，各行為間
    有完全或局部同一之情形存在，為想像競合犯，應依刑法第
    55條規定，從一重論以行使偽造私文書罪。　　
參、上訴之論斷：
一、原審認被告犯罪事證明確，予以論罪科刑，固屬有據。惟查
    ：依刑法第57條所定，行為人犯罪後態度為科刑輕重應審酌
    注意之事項，被告於偵查及原審中雖否認本案犯行，惟其既
    能於本院供認不諱，顯見被告尚能認悔知錯，本院為事實審
    之覆審法院，依刑法第57條之規定，仍應審酌被告於本院坦
    承犯行之犯後態度，是量刑基礎與原審已有不同，原審未及
    審酌此，自有未洽；又按刑法沒收犯罪所得，本質上是一種
    準不當得利的衡平措施，藉由沒收犯罪所得回復犯罪發生前
    之合法財產秩序狀態，而非用以清算當事人間全部民事法律
    關係。經查，被告名下之不動產因經其債權人聲請原審法院
    民事執行處強制執行，其後業經拍賣，其中告訴人楊○銘部
    分亦以一般債權而受分配1,513,000元等情，有原審法院民
    事執行處111年4月27日橋院嬌110司執正字第35123號函暨所
    附強制執行金額分配表附卷可參（見本院卷第105至114頁）
    ，是原審以被告與告訴人賴○容、楊○銘係公同共有系爭房地
    ，應繼分比例雖各為3分之1，然應繼分僅係各繼承人對於遺
    產之一切權利義務所得繼承之比例，而將被告就系爭房地變
    賣所得之495萬元價金全部宣告沒收等節，縱非無見，然該
    系爭房地賣得之價金495萬元，雖在分割遺產前，仍屬全體
    繼承人公同共有，然各繼承人仍按應繼分比例享有權利，且
    如上述，告訴人楊○銘亦已受分配1,513,000元，從而，倘再
    對被告變賣系爭房地所得之全部價金宣告沒收，自有過苛之
    虞，原審未及審酌於此，就被告上開495萬元為沒收、追徵
    價額之諭知，同有未合，亦屬無可維持。是被告上訴暨辯護
    意旨以被告已知悔悟，指摘原審量刑過重部分，可認有理由
    ，另原判決亦有上開違誤之處，即屬無可維持，自應由本院
    將原判決予以撤銷改判。
二、爰審酌被告為圖一己之私，辜負家人之信任，取得告訴人賴
    ○容、楊○銘之印章、身分證等資料後，偽造私文書而將系爭
    房地移轉登記為自己所有，所為甚不足取；惟考量告訴人賴
    ○容、楊○銘於原審仍具狀表示：因被告為告訴人之手足、家
    屬，念及親情，請鈞院酌減其刑等語（見原審卷第213頁）
    ，暨被告終能於本院審理中坦認其非，顯見其尚非無自省之
    心，及被告與告訴人賴○容、楊○銘終均屬骨肉至親，被告主
    觀上因認曾照顧父、母親多年，致漸生偏衡之犯罪動機；另
    被告於原審中未能坦然面對，多所辯解，錯失與母親、親弟
    修復關係之機會，告訴人賴○容、楊○銘亦無法重拾對被告之
    信賴，且因居住北部路途遙遠，而不願再與被告再次調解（
    見本院卷第81頁）；兼酌被告並前無刑事科刑紀錄，素行良
    好乙節，有臺灣高等法院被告前案紀錄表1份在卷可查（見
    本院卷第51頁），及被告已因此案付出沈痛代價，除上述親
    情不再外，其名下所有之不動產亦遭拍賣而流離失所；又自
    陳高職美術科系畢業，目前擔任才藝老師，月收入約2萬元
    ，經濟狀況不佳，及露宿街頭之生活狀況等一切情狀（見本
    院卷第147頁），量處如主文第2項所示之刑，以資懲儆。
三、次查，被告前未曾受有期徒刑以上刑之宣告已如前述，本院
    考量被告既非頑劣之徒，其所以犯下本案，係因自認其父生
    前或有關死後身後事及喪葬費之處理，其均付出甚多心力，
    加以亦執念其弟即告訴人楊○銘因定居北部，原居住在南部
    之告訴人賴○容係由其照顧，致日久漸生妄心起意不法。惟
    如前所述，被告與告訴人賴○容、楊○銘終屬骨肉至親，雖因
    一念之偏罹此刑典，但已能坦認犯行，尤以失去母子、兄弟
    之情，住處亦遭拍賣，恐已悔不當初，足認被告所以犯本罪
    ，應係未能確切明瞭法治規範，昧於心中貪念，一時失慮所
    致，經此偵審程序，應有所領悟，而無再犯之虞，因認對其
    所宣告之刑以暫不執行為當，爰併予宣告被告緩刑3年，以
    啟自新。又本院審酌被告上開所宣告之刑雖暫無執行之必要
    ，惟為使其確切知悉所為不當，因而記取本次教訓及強化其
    法治觀念，爰併依刑法第74條第2項第8款之規定，諭知被告
    應於緩刑期間完成法治教育2場次，併依刑法第93條第1項第
    2款之規定，宣告應於緩刑期間付保護管束，期能使被告於
    受法治教育課程過程及保護管束期間，確切明瞭其行為所造
    成之損害，並培養正確法治觀念，恪遵法律規範，以收惕勵
    自新之效。
四、沒收：
㈠、按偽造他人之印文及署押，雖為偽造私文書行為之一部，不
    另論以刑法第217條第1項之罪，但所偽造之此項印文、署押
    ，則應依同法第219條予以沒收（最高法院83年度台上字第4
    712號判決參照）。次按刑法第219條所定不問屬於犯人與否
    沒收之者，以偽造之印章、印文或署押為限，盜用者不在其
    列（最高法院48年台上字第113號、1533號判例意旨參照）
    。又被告偽造之書類既已交付他人收受，則該物非屬被告所
    有，除偽造書類上偽造之印文、署押，應依刑法第219條予
    以沒收外，即不得再對各該書類諭知沒收（最高法院43年台
    上字第747號判例意旨參照）。查被告於附表所示文書上分
    別偽簽之「賴○容」、「楊○銘」署名共4枚，均為偽造之署
    名，不問屬於犯人與否，均宣告沒收，而被告於附表所示文
    件上蓋印「賴○容」、「楊○銘」之印章印文，因均係被告以
    真正印章蓋印之印文，非偽造之印文，故均不為沒收之諭知
    。又被告偽造如附表所示文書，既已均供楠梓地政事務所辦
    理所有權移轉登記之用，非被告所有之物，爰均不予宣告沒
    收。
㈡、再按犯罪所得，屬於犯罪行為人者，沒收之；犯罪所得之沒
    收，於全部或一部不能沒收或不宜執行沒收時，追徵其價額
    ；第1項及第2項之犯罪所得，包括違法行為所得、其變得之
    物或財產上利益及其孳息；又宣告前二條之沒收或追徵，有
    過苛之虞、欠缺刑法上之重要性、犯罪所得價值低微，或為
    維持受宣告人生活條件之必要者，得不宣告或酌減之，刑法
    第38條之1第1項、第3項、第4項、第38條之2第2項定有明文
    。查被告為本案犯行而將系爭房地移轉為自己單獨所有，嗣
    並將系爭房地以495萬元出售予鄭○延等節，均據認定如前，
    則系爭房地賣得之價金即為被告犯罪所得變得之物。又系爭
    房地賣得之價金495萬元，縱在分割遺產前，仍屬全體繼承
    人公同共有，然各繼承人仍按應繼分比例享有權利，而就系
    爭房地之繼承人既有被告及告訴人賴○容、楊○銘等共3人，
    自各有3分之1即165萬元之權利。如前所述，被告名下之其
    他不動產因經其債權人聲請原審法院民事執行處強制執行經
    拍賣後，其中告訴人楊○銘部分，已以一般債權而受分配1,5
    13,000元，是被告就此範圍內，已無保有犯罪所得或因犯罪
    而坐享犯罪所得之情形，若再予宣告沒收，則有過苛之虞，
    爰依刑法第38條之2第2項之規定，就被告此部分犯罪所得予
    以扣除，並僅就被告於告訴人賴○容3分之1及告訴人楊○銘上
    開受分配金額與165萬元之差額部分共1,787,000元之犯罪所
    得諭知沒收，並於全部或一部不能沒收或不宜執行沒收時，
    追徵其價額。
據上論結，應依刑事訴訟法第369 條第1 項前段、第364 條、第
299條第1項前段，判決如主文。　
本案經檢察官彭斐虹提起公訴，檢察官呂幸玲到庭執行職務。　
中　　華　　民　　國　　111 　年　　7 　　月　　20　　日
                  刑事第五庭    審判長法  官  簡志瑩
                                      法  官  唐照明
                                      法  官  陳美燕
以上正本證明與原本無異。
如不服本判決應於收受本判決後20日內向本院提出上訴書狀，其
未敘述上訴理由者，並得於提起上訴後20日內向本院補提理由書
狀（均須按他造當事人之人數附繕本）「切勿逕送上級法院」。
中　　華　　民　　國　　111 　年　　7 　　月　　20　　日
                                      書記官  洪以珊
附錄本判決論罪科刑法條：
刑法第339條
意圖為自己或第三人不法之所有，以詐術使人將本人或第三人之
物交付者，處 5 年以下有期徒刑、拘役或科或併科 50 萬元以
下罰金。
以前項方法得財產上不法之利益或使第三人得之者，亦同。
前二項之未遂犯罰之。
刑法第216條
行使第 210 條至第 215 條之文書者，依偽造、變造文書或登載
不實事項或使登載不實事項之規定處斷。
刑法第210條
偽造、變造私文書，足以生損害於公眾或他人者，處 5 年以下
有期徒刑。
刑法第214條
明知為不實之事項，而使公務員登載於職務上所掌之公文書，足
以生損害於公眾或他人者，處 3 年以下有期徒刑、拘役或 1 萬
5 千元以下罰金。

附表：
編號 文件名稱 偽簽之署名、盜蓋之印文位置 內容及數量 1 系爭房地土地登記申請書所檢附之遺產分割協議書（原審卷第39頁） 土地標示欄旁 「賴○容」、「楊○銘」之印章印文各1 枚   立協議書人欄旁 「賴○容」、「楊○銘」之印章印文各1 枚    「賴○容」、「楊○銘」之署名各1 枚 2 系爭房地土地登記申請書所檢附之繼承系統表（原審卷第40頁） 申請人欄旁 「賴○容」、「楊○銘」之印章印文各1 枚    「賴○容」、「楊○銘」之署名各1 枚